臺灣臺北地方法院刑事判決　　　　　　　 96年度訴字第754號
公　訴　人　臺灣臺北地方法院檢察署檢察官
被　　　告　丙○
上列被告因偽造文書等案件，經檢察官提起公訴（96年度偵緝字
第675 號），本院判決如下：
    主  文
丙○連續行使偽造私文書，處有期徒刑壹年，減為有期徒刑陸月
，如易科罰金，以銀元參佰元即新臺幣玖佰元折算壹日。緩刑肆
年。
    事  實
一丙○於民國九十二年二月間自任會首，召集戊○○、寅○○、
  己○○（以張慧莉名義參加）、乙○○、壬○○（以楊千慧名
  義參加）、上官淑玲、林絹玲、庚○○○、辛○○、陳慶昌、
  楊千慧、林德發、乙○○、周貞妙、周貞秀等人（合計三十三
  會）參加其互助會，期間自九十二年十一月十五日至九十五年
  七月十五日為期三十三個月，每會新臺幣（下同）二萬元，底
  標二千元，採內標制。後丙○因家中經濟拮据，遂基於為意圖
  自己不法所有之概括犯意，於臺北市○○區○○路四段一六五
  巷十五號一樓主持開標時，利用各會員不克前來參加開標、會
  員間不認識及活會會員未詳查該月會款何人得標之機會，先後
  於九十四年二月十五日、三月十五日未經上官淑玲、林絹玲之
  同意，在空白紙上偽造上官淑玲、林絹玲之簽名各一枚，及記
  載「5000」等數字，而分別偽造代表上官淑玲及林絹玲均欲以
  五千元投標之準私文書，持前述標單參加投標而行使之，足以
  生損害於上官淑玲及林絹玲，並向尚未得標之戊○○、寅○○
  、己○○、乙○○、壬○○等活會會員佯稱上官淑玲及林絹玲
  分別以五千元得標，致該等活會會員陷於錯誤，誤信確由上官
  淑玲及林絹玲得標，而與遭冒標之上官淑玲及林絹玲分別交付
  該二月會款各一萬五千元予丙○，嗣該互助會自九十四年四月
  起中止，戊○○等人始知上情。
二案經戊○○、寅○○、己○○、乙○○、壬○○訴請臺灣臺北
  地方法院檢察署檢察官偵查起訴。
    理  由
一程序事項：被告以外之人於審判外之言詞或書面陳述，除法律
  有規定者外，不得作為證據，刑事訴訟法第一百五十九條第一
  項固有明文；惟被告以外之人於審判外之陳述，雖不符同法第
  一百五十九條之一至之四規定，而經當事人於審判程序同意作
  為證據，法院審酌該言詞陳述或書面陳述作成時之情況，認為
  適當者，亦得為證據。又當事人、代理人或辯護人於法院調查
  證據時，知有第一百五十九條第一項不得為證據之情形，而未
  於言詞辯論終結前聲明異議者，視為有前項之同意，同法第一
  百五十九條之五亦定有明文。本件公訴人及被告丙○於本院準
  備程序及審判程序中對於本案相關證人之證言及相關具傳聞性
  質之證據資料之證據能力，均表示沒有爭執，且迄於言詞辯論
  終結前亦未聲明異議。本院審酌本案相關證人之證言及相關證
  據資料作成時之情況，核無違法取證或其他瑕疵，認為以之作
  為證據為適當，前述相關證人之證言及證據資料，自得做為證
  據。
二認定事實所憑之證據及理由：前述犯罪事實除被告丙○之自白
  外，並有互助會單可證，且與證人即被害人戊○○、寅○○、
  己○○、乙○○之證言相符，足以擔保被告自白之真實性，本
  件證據明確，已可認定被告有事實欄所載之犯行，應依法論科
  。
三論罪科刑之依據
(一)新舊法比較適用：被告行為後，刑法已於九十四年二月二日修
  正公布，並於九十五年七月一日施行，修正後第二條第一項規
  定：「行為後法律有變更者，適用行為時之法律。但行為後之
  法律有利於行為人者，適用最有利於行為人之法律。」此項修
  正乃為符合刑法第一條罪刑法定主義之要求，貫徹法律禁止溯
  及既往原則，屬規範行為後法律變更所生新舊法律比較適用之
  準據法，應逕適用修正後刑法第二條決定新舊法之適用，先予
  敘明。又關於刑法修正後之新舊法比較，應就罪刑有關之一切
  情形，綜其全部罪刑之結果而為比較，緩刑部分則逕適用新法
  ，最高法院九十五年五月二十三日著有九十五年度第八次刑庭
  會議決議可參。其中修正前刑法第二百二十條第三項移列第十
  條第六項，作為一般性定義之規定；修正後刑法第五十五條關
  於想像競合犯之規定，增列「不得科以較輕罪名所定最輕本刑
  以下之刑」，惟此亦僅係法理之明文化，非屬法律之變更，均
  自無新、舊法比較之問題。茲就新舊法之比較適用依序說明如
  下：
(1)罰金刑：被告所犯第三百三十九條第一項詐欺取財罪自七十二
  年六月二十六日（即罰金罰鍰提高標準條例修正公布日）迄今
  均未修正，其罰金法定刑最高額為銀元一千元，依罰金罰鍰提
  高標準條例第一條前段提高十倍後為銀元一萬元，再經依現行
  法規所定貨幣單位折算新臺幣條例第二條折算後為新臺幣三萬
  元。而刑法施行法於九十五年七月一日修正施行後，依該法第
  一條之一第一項規定，刑法所定罰金之貨幣單位為新臺幣，並
  依同條第二項就其所定數額提高為三十倍，依此折算，刑法第
  三百三十九條第一項詐欺取財罪之罰金法定刑最高額亦為新臺
  幣三萬元，與修正前無異。揆諸本條第二項之立法意旨為「考
  量新修正之刑法施行後，不再適用『現行法規所定貨幣單位折
  算新臺幣條例』，為使罰金數額趨於一致，避免衍生新舊法比
  較適用問題，以緩和實務適用法律之衝擊之前提下，規定第二
  項如上」，顯見刑法施行法第一條之一第一項、第二項增訂之
  目的乃將刑法分則罰金刑之貨幣單位從「銀元」轉換為「新臺
  幣」，以釐清我國先前易生混淆之貨幣單位系統，與罪刑無涉
  ，無新舊法比較適用之問題，且無再適用罰金罰鍰提高標準條
  例第一條提高倍數規定之餘地。惟因修正前刑法第三十三條第
  五款關於「罰金：一元以上」之規定，修正為「罰金：新臺幣
  一千元以上，以百元計算」，故刑法分則法定本刑中列有罰金
  者，其法定最低度罰金因之提高，涉及科刑規範變更，故仍有
  比較新舊法之必要（最高法院九十六年度臺上字第一四六四號
  判決意旨參照）。本件經比較結果，以舊法有利於行為人，自
  應適用修正前刑法第三十三條第五款之規定，定其罰金部分之
  法定刑。
(2)牽連犯：刑法修正後，刪除第五十五條關於牽連犯之規定，此
　刪除雖非犯罪構成要件之變更，但顯已影響行為人刑罰之法律
  效果，自屬法律之變更，經比較新舊法結果，舊法第五十五條
  牽連犯之規定乃將被告之數行為以一罪論，較有利被告。
(3)易科罰金之折算標準：被告行為時之刑法第四十一條第一項前
  段規定：「犯最重本刑為五年以下有期徒刑以下之刑之罪，而
  受六個月以下有期徒刑或拘役之宣告，因身體、教育、職業、
  家庭之關係或其他正當事由，執行顯有困難者，得以一元以上
  三元以下折算一日，易科罰金。」被告行為時之易科罰金折算
  標準，依修正前罰金罰鍰提高標準條例第二條前段（現已刪除
  ）規定，係就其原定數額提高為一百倍折算一日，則本件被告
  行為時之易科罰金折算標準，應以銀元一百元至三百元折算一
  日，經折算為新臺幣後，應以新臺幣三百元至九百元折算為一
  日。惟九十五年七月一日施行之刑法第四十一條第一項前段規
  定：「犯最重本刑為五年以下有期徒刑以下之刑之罪，而受六
  個月以下有期徒刑或拘役之宣告者，得以新臺幣一千元、二千
  元或三千元折算一日，易科罰金。」，經比較修正前後易科罰
  金折算標準，以舊法較有利被告。
(4)綜合上述各條文修正前後之比較，行為時之法律較有利於行為
  人，依刑法第二條第一項前段之規定，應整體適用被告行為時
  即修正前刑法之規定。
(二)刑法第二百十條之偽造私文書罪，固須以無制作權之人，捏造
  或冒用他人名義而制作文書，並足以生損害於公眾或他人為要
  件，但此制作名義人，不以形式上表現於文書內為必要，倘依
  習慣或特約，諸如以言詞、動作、筆跡、內容、慣用語、特殊
  制作方式、專用信箋等方法，實質上使人得知係以他人名義所
  制作，足以表示一定用意之證明者，因已妨害該制作名義人之
  信用，可生損害於公眾或他人，依同法第二百二十條第一項（
  修正前之第二百二十條）規定，仍應論以偽造準私文書罪。我
  國民間互助會，係由會首招募會員參加所組成，每於標會時，
  通常由欲標取會款之會員，在空白紙條上，或僅書立其姓名、
  綽號及數字者，甚或祗書寫數字而未書立其姓名、綽號，另以
  上開言詞等方法表示係何會員所出具者，則依習慣或特約均足
  以辨明係該會員以所書數字為標息金額參加競標之標單，自應
  以私文書論，最高法院著有八十九年度臺上字第一三一九號判
  決可資參照。核被告所為，係犯刑法第二百十六條、第二百二
  十條第一項、第二百十條行使偽造私文書、第三百三十九條第
  一項詐欺取財等罪。其偽造署押為偽造私文書之部分行為，偽
  造私文書之低度行為為行使之高度行為所吸收，均不另論罪。
  其一行為詐騙多位活會會員，侵害數個財產法益，為想像競合
  犯，且因此數個財產法益輕重相同，擇一處斷。又行使偽造私
  文書與詐欺取財二罪間有方法與結果牽連關係，從較重之行使
  偽造私文書罪論處。本院審酌被告事後已清償被害人部分款項
  ，犯後坦承犯行，態度良好，顯有悔意，及犯罪所得非鉅等一
  切情狀，量處如主文所示之刑。又偽造之標單已經被告丟棄，
  爰不另為沒收之諭知，附此敘明。另被告之犯罪合於中華民國
  九十六年罪犯減刑條例之規定，應將宣告刑予以減刑，並諭知
  易科罰金之折算標準。
四不另為無罪諭知部分
(一)公訴意旨認被告另冒用癸○○、丑○○、子○○、甲○○、卯
  ○、辛○○、辰○○、庚○○○（起訴書誤載為李蕙瑩）、丁○○（起訴書誤載為劉美蘭）冒標，因認其此部份亦涉犯刑法
  第二百十條、第二百十六條行使偽造私文書、第三百三十九條
  第一項詐欺取財等罪。
(二)犯罪事實應依證據認定之，無證據不得認定其犯罪事實。不能
  證明被告犯罪者，應諭知無罪之判決，刑事訴訟法第一百五十
  四條、第三百零一條第一項分別定有明文。而告訴人之告訴，
  係以使被告受刑事訴追為目的，是其陳述是否與事實相符，仍
  應調查其他證據以資審認；且認定不利於被告之事實，須依積
  極證據，苟積極證據不足為不利於被告之認定時，即應為有利
  於被告之認定，更不必有何有利之證據，最高法院著有五十二
  年談上字第一三○○號及三十年上字第八一六號判例可資參照
  。
(三)公訴意旨認被告另涉有刑法第二百十條、第二百十六條行使偽
  造私文書、第三百三十九條第一項詐欺取財罪嫌之理由無非以
  被告之自白及告訴人戊○○、寅○○、己○○、乙○○、壬○○之指訴為其論據。被告否認有行使偽造斯文書及詐欺取財犯
  行，辯稱：癸○○、卯○部分係因其積欠癸○○二百萬元，積
  欠卯○四十多萬元，經二人同意，由其將會標下後清償部分債
  務，並由其繼續繳納死會會款。庚○○○部分係因李蕙瑩跟了
  幾月後不欲再繼續跟會，而由其承受，其於九十三年十一月十
  五日以庚○○○名義得標。其餘會員則均係自己前往標取等語
  。本院認為：
(1)證人丑○○於本院審理時結證稱：其有參加被告召集之九十二
  年十一月十五日互助會一會，停標前已是死會，約第五、六會
  時得標，被告有交付標金，時間、金錢已忘記了，停會之後會
  款繳給其他活會楊新蓮（本院九十六年八月十五日審判筆錄第
  四頁至第六頁、第八頁）等語。證人甲○○時結證稱：其用自
  己之名義有參加被告召集之九十二年十一月十五日互助會一會
  ，停標前已是死會，在證人丑○○得標後一、二個月左右得標
  ，其自行前往投標，被告有交付標金，時間、金錢已忘記了，
  停會之後會款繳給其他活會（同日審判筆錄第六頁至第八頁）
  等語。證人癸○○結證稱：其有參加被告召集之九十二年十一
  月十五日互助會一會，因其有借一百萬元左右予被告之先生，
  其要求被告還款時，被告叫其參加互助會，將會錢標起來後可
  以還款，每個月會錢不用繳，經其同意後，第一次就得標，加
  上被告自己的款項合計約已清償六十萬元，之後每月會錢也是
  由被告繳納（本院九十六年十一月二十七日審判筆錄第二頁至
  第八頁）等語。證人寅○○證稱：其以電話與辛○○（會單打
  錯，打成陳毓婷）聯絡，確認辛○○已經得標，但不願意給付
  會款予其他活會會員（本院九十六年八月十五日審判筆錄第十
  四頁、九十六年十一月二十七日審判筆錄第五頁）等語。由證
  人丑○○、甲○○、癸○○、寅○○以上證言可知，證人丑○○、甲○○及辛○○均為死會，已標得會款，證人癸○○則同
  意被告以其名義標得會款，被告並未冒用丑○○、甲○○、癸○○、辛○○名義投標。
(2)證人庚○○○於本院審理時結證稱：其有參加被告召集之九十
  二年十一月十五日互助會一會，停標前還是活會，但活會會款
  只繳到九十三年八月十五日，都是繳給被告，因為其先生說其
  身體不好，不要參加，其遂自九十三年九月起退出，錢也不要
  了，不知道後來是誰承受該會（九十六年八月十五日審判筆錄
  第八頁至第十一頁）等語。證人己○○結證稱：其親自打電話
  向證人庚○○○確認，證人庚○○○說她是活會，起會的第二
  個月就將會讓給被告了（本院九十六年九月四日審判筆錄第四
  頁）等語。由證人庚○○○、己○○以上證言可知，證人庚○○○早已退會，並將該會讓予被告承受，被告以證人庚○○○
  之名義標取會款，自無冒標可言。另證人己○○以電話向證人
  庚○○○確認之結果，證人庚○○○係於起會後第二個月即將
  該會轉讓予被告，參以證人庚○○○於本院審理時對其於何時
  退會一節並不確定等情，其記憶顯已模糊，則其對於其所退之
  會是否由被告承受，自有記憶錯誤之可能，應以證人己○○之
  證言較可採信。據此，被告既因證人庚○○○退會，經證人庚○○○同意而承受該會，其以證人庚○○○之名義投標，自無
  冒標可言。
(3)證人寅○○於本院審理時另證稱：其提出之會單（九十四年度
  偵字第一六三○八號卷第三三頁）僅有丑○○、甲○○、上官
  淑玲、癸○○、卯○、辰○○、庚○○○部分之欄位正確，係
  被告當場告知後寫上去的，其餘係於各次開標後隨便找個欄位
  填載，其於檢察官訊問時所稱可以其提出之會單為準的意思是
  參加的會員名單，而非得標順序，打圈的部分係其向被告確認
  後填載，包括死會及冒標（本院九十六年八月十五日審判筆錄
  第十二頁至第十三頁）等語。由此觀之，證人寅○○圈選之會
  員係包括被告冒標之會員及死會會員二者，自不得以其圈選之
  名單為被告冒標之會員。起訴書附表所列子○○、卯○、辰○○、丁○○等會員，除被告辯稱均係死會，並已交付標金外，
  經證人己○○以電話確認係活會之會員有陳慶昌、楊千慧、林
  德發、乙○○、周貞妙、周貞秀等人（本院九十六年九月四日
  審判筆錄第四頁），亦不包括子○○、卯○、辰○○、丁○○
  在內，尚無證據足認被告有冒用該四人名義投標之行為。
(4)綜上所述，公訴人所舉證據尚不足以證明被告有冒用子○○、
  卯○、辰○○、丁○○四人名義投標之犯行，不能證明被告犯
  罪，惟公訴意旨既認此部分與已經起訴並經本院論罪科刑之部
  分有連續犯之裁判上一罪關係，爰不另為無罪之諭知。
五適用之法條：刑事訴訟法第二百九十九條第一項，刑法第二條
  第一項前段、第二百十六條、第二百二十條第一項、第二百十
  條、第三百三十九條第一項、第七十四條第一項第一款，修正
  前刑法第五十五條、第四十一條第一項前段，修正前罰金罰鍰
  提高標準條例第二條，現行法規所定貨幣單位折算新臺幣條例
  第二條，刑法施行法第一條之一，中華民國九十六年罪犯減刑
  條例第三條、第七條、第九條。
本案經檢察官侯靜雯到庭執行職務
中　　華　　民　　國　　96　　年　　12　　月　　19　　日
　　　　　　　　　刑事第十五庭  審判長法　官　廖紋妤
                                      法  官  楊台清
                                      法  官  邱蓮華
上正本證明與原本無異。
如不服本判決應於送達後10日內向本院提出上訴狀。
                                      書記官  王黎輝
中　　華　　民　　國　　96　　年　　12　　月　　21　　日
附錄論罪科刑法條
刑法第339條第1項
意圖為自己或第三人不法之所有，以詐術使人將本人或第三人之
物交付者，處五年以下有期徒刑、拘役或科、或併科一千元以下
罰金。
刑法第210條
偽造、變造私文書，足以生損害於公眾或他人者，處五年以下有
期徒刑。
刑法第216條
行使第二百十條至第二百十五條之文書者，依偽造、變造文書或
登載不實事項或使登載不實事項之規定處斷。
刑法第220條第1項
在紙上或物品上之文字、符號、圖畫、照像，依習慣或特約，足
以為表示其用意之證明者，關於本章及本章以外各罪，以文書論
。
